最高法院刑事判決　　　　　　　一○○年度台上字第八九七號
上　訴　人　陳祥鑫
選任辯護人　林文淵律師
上　訴　人　涂維禎
上列上訴人等因殺人案件，不服台灣高等法院中華民國九十九年
十一月十六日第二審更審判決（九十九年度上更(二)字第二０七號
，起訴案號：台灣台北地方法院檢察署九十五年度偵字第二三八
六五號），提起上訴，本院判決如下：
    主  文
上訴駁回。
    理  由
按刑事訴訟法第三百七十七條規定：上訴於第三審法院，非以判
決違背法令為理由不得為之；是提起第三審上訴，應以原判決違
背法令為理由，係屬法定要件；如果上訴理由書狀並未依據卷內
訴訟資料具體指摘原判決不適用何種法則或如何適用不當，或所
指摘原判決違法情事顯與法律規定得為第三審上訴理由之違法情
形不相適合時，均應認其上訴為違背法律上之程式，予以駁回。
本件原判決撤銷第一審諭知上訴人陳祥鑫、涂維禎（下稱上訴人
等）均無罪之判決，改判依修正前刑法牽連犯之規定，從一重論
處上訴人等共同殺人罪刑（均累犯。陳祥鑫處有期徒刑十年六月
；涂維禎處有期徒刑十一年）。陳祥鑫之上訴意旨略稱：（一）
原判決就喊叫「把對方灌下去」之人，於事實欄記載為陳昌隆；
於理由內依黃武德、林志安之證述，記載為陳昌隆一方之人。前
後不一，有理由矛盾之違法。（二）原判決對如何認定陳昌隆係
對在旁之上訴人等喊叫「把對方灌下去」，並無敘及認定之理由
，有不備理由之違背法令。（三）原判決認定陳昌隆交由陳祥鑫
攜帶口徑小九二mm之槍枝為改造手槍，卻未由具有槍械專門知識
之專家予以判別是否具有殺傷力，僅以若陳祥鑫攜帶不具殺傷力
之玩具手槍到場，不但未有作用，反而滋生彼此誤會，更加增添
己方之危險，反與常情有悖為理由，認定該改造手槍具有殺傷力
，有理由不備之違誤。（四）原判決並未認定陳祥鑫攜帶子彈，
惟認陳祥鑫亦犯槍砲彈藥刀械管制條例第十二條第四項之未經許
可持有子彈罪，有理由矛盾之違法。（五）原判決事實認定陳昌
隆與被害人黃聰明相約談判之時間在民國九十四年二月二十三日
晚間六時許，惟理由卻記載為九十四年二月三日下午，有理由矛
盾之違法。（六）依原判決理由所載，扣得彈頭之數量應為三顆
，然其竟記載為四顆，理由亦有矛盾。（七）依證人姜正權之證
述，最初之二聲槍聲係後桌之人所為，與原判決認定被害人先開
槍射擊數發子彈等情不符。是原判決認定涂維禎係開槍射擊被害
人之人，即與事實不符，有理由矛盾之違誤。（八）依黃武德、
陳昌隆之證詞，均未證及被害人確係遭涂維禎持槍所射殺，原判
決亦未說明其憑以認定涂維禎有開槍射擊被害人之證據，有判決
不備理由之違法。（九）原判決對如何認定陳祥鑫係於陳昌隆喊
叫「把對方灌下去」，涂維禎舉槍射擊後，立即駕車接送陳昌隆
、涂維禎離開現場等事實，並無敘及認定之理由，有不備理由之
違背法令。（十）本案槍枝之真假，陳祥鑫有無參與殺人之動機
及犯意聯絡，原審並未調查清楚，僅以推論方式而入罪，自難令
人平服等語。涂維禎之上訴理由略謂：（一）原判決逕以證人黃
武德、林志安之不明確供述，即認定案發當時陳昌隆一方之人馬
有喊「把對方灌下去」，並繼而認定上訴人等與陳昌隆有殺人之
犯意聯絡及行為分擔，實嫌速斷。（二）依據鑑定結果，研判現
場擊發之槍枝至少有二把；然被害人遭槍擊之二顆子彈究竟係由
何把槍枝擊發？抑或是由同一把改造手槍所擊發？仍屬事實不明
之狀態。復以本案之槍枝均未扣案，且有年籍不詳之人Ａ、Ｂ、
Ｃ三人均未到案，綜觀本案證人供述，亦無人得以確認涂維禎確
有開槍射擊被害人之情。故被害人究竟是他人開槍或自己槍枝擊
發跳彈而受槍傷，事證不明。（三）依證人姜正權、黃武德、陳
昌隆等人之證詞，其等均未明確親見涂維禎有朝被害人開槍，再
鑑定報告亦無法確認被害人遭槍擊係何槍枝所致，槍枝亦未扣案
，本案仍有多人未到案等情形。原判決卻以前開證人不明確之供
述認定涂維禎有朝被害人開槍，顯然違反證據法則。（四）原判
決認定涂維禎朝被害人開槍之事實與陳祥鑫之證述相互矛盾，亦
與黃武德之供述相左，其認定之事實與證據，及證據間均互有矛
盾之情形。（五）綜觀本案資料，有姜正權、林志文、林志安、
黃武德等多位證人作有利於涂維禎之供述。且年籍不詳之Ａ、Ｂ
、Ｃ三人均未到案，又假設涂維禎案發當日有帶槍至向陽樓餐廳
，但並非逕可認定有開槍殺害被害人之事實，故究係何人開槍射
擊被害人，顯屬可疑。然對有利於涂維禎之多位證人供述，原判
決均未為採納，亦未說明不予採納之理由，其遽行判決，尚嫌速
斷，顯有應於審判期日調查之證據未予調查之違法等語。
惟查：採證認事，係事實審法院之職權，其對證據證明力所為之
判斷，如未違背經驗法則與論理法則，復已敘述其憑以判斷之心
證理由，即不能任意指為違法。原判決依憑調查證據之結果並綜
合卷內證據資料，認定上訴人等有其事實欄所載未經許可持有槍
枝、子彈及殺人之犯行，已於理由內詳敘其調查證據之結果及取
捨證據認定之理由。並就上訴人等否認犯罪，除均否認案發當天
有攜帶具有殺傷力之槍枝至北平向陽樓餐廳外，陳祥鑫辯稱：案
發現場伊所帶的是玩具槍，是過年前向陳昌隆借的，跟伊同桌的
三名男子伊都不認識，伊看見被害人把手舉起來往上開一槍，伊
就先走了，並無開槍，後來現場發生何事伊不知道云云；涂維禎
辯稱：當日未應陳昌隆之邀至案發餐廳，伊未在現場，沒有參與
本案云云，認均係卸責之詞，不足採信；復以證人陳昌隆雖證稱
，陳祥鑫並未駕車載送伊至現場，且未進入餐廳，涂維禎並未在
場云云，與事實不符，不足為有利於上訴人等之認定。分別予以
指駁。從形式上觀察，原判決並無判決不備理由、理由矛盾或調
查職責未盡等足生影響判決結果之違背法令情形。陳祥鑫上訴意
旨(七)、(八)、(九)，涂維禎上訴意旨(一)、(四)、(五)係就事實審採證認事
職權之適法行使，任意指摘，自非合法之第三審上訴理由。原判
決於理由欄說明：上訴人等所持有之槍枝在現場共擊發四槍，並
分別射穿北平向陽樓餐廳牆面玻璃、造成被害人死亡之結果，已
堪認其持有之槍、彈均係具有殺傷力之槍、彈，及陳昌隆係與被
害人為解決賭債糾葛相約談判，因而夥同上訴人等及二名不詳姓
名男子攜帶手槍進入北平向陽樓餐廳，則雙方各自鳩集人馬解決
賭債糾紛，互相攜帶槍枝赴約用以壓制對方，並不違常情，若陳
祥鑫攜帶不具殺傷力之玩具手槍到場，不但未有作用，反而滋生
彼此誤會，更加增添己方之危險，反與常情有悖；另依卷內資料
，案發當時上訴人等分別是坐在被害人後方圓桌，佐以案發現場
相關跡證顯示，現場至少有二把槍枝擊發，且現場除被害人持槍
外，另有後桌戴眼鏡的人（即涂維禎）拿槍出來之情，業據證人
姜正權、黃武德、陳昌隆證述明確，且坐於後桌之四人僅綽號「
排骨」之人有戴眼鏡乙節，亦據陳祥鑫供證在卷，而涂維禎亦坦
承其綽號為「排骨」，近視四百度，平常有戴眼鏡等語。足認案
發當時涂維禎確有攜帶具有殺傷力之槍枝至北平向陽樓餐廳並開
槍射擊被害人之事實。參以雙方談判時，被害人一方，除被害人
攜帶一把槍枝至現場外，並無證據足資證明受被害人邀約之人亦
有攜帶槍枝至現場，而被害人於衝突中掏出手槍時，即遭姜正權
、陳世昌及陳昌隆等人上前阻止並出手欲搶下該手槍，此際被害
人手持之手槍雖有擊發，縱因而跳彈反擊，以當時數人拉扯中，
又豈有如此湊巧僅被害人一人遭跳彈擊中兩發致死，堪信其係遭
他人持槍射擊。本件持以槍擊被害人之槍枝固未扣案，而無從依
鑑驗之方式以確認其具有如何之殺傷力，然綜合上述，被害人係
遭涂維禎以改造手槍槍擊死亡，該等槍、彈顯具有殺傷力，應堪
認定等旨（原判決正本第十五頁第八至十一行、第十七頁第一行
至第十八頁第十行、第二十頁第一至十二行）。經核其認定上訴
人等持有之槍枝具有殺傷力，及被害人係遭涂維禎槍擊致死等情
，並無違背證據法則，亦無判決不備理由之違法情形。陳祥鑫上
訴意旨(三)、(十)，涂維禎上訴意旨(二)、(三)係就原判決已經明白論斷
之事項，徒以自己之說詞，任意指摘，並非適法之第三審上訴理
由。又原判決已於事實欄認定：陳昌隆唯恐與被害人於談判過程
中發生衝突，乃預先備妥非法持有具殺傷力之改造手槍三支及子
彈數發，除自己攜帶一支八mm改造手槍外，另交由陳祥鑫及涂維
禎各攜帶口徑小九二mm、八mm改造手槍一支，渠等三人除欲藉該
等槍枝供防身用外，並準備於雙方發生衝突時用以壓制對方使用
等情，則原判決論上訴人等與陳昌隆為共同正犯，而併認上訴人
等犯有槍砲彈藥刀械管制條例第十二條第四項之未經許可持有子
彈罪。經核並無事實與理由矛盾之違法情形。陳祥鑫上訴意旨(四)
執此任意指摘，自非合法之第三審上訴理由。原判決於理由欄說
明，本件案發後經檢察官相驗及員警至現場蒐證結果，在被害人
腸繫膜、心臟部位各採得彈頭一顆，並在「北平向陽樓」圓桌北
側牆壁玻璃上發現二處彈孔，編號四四彈孔內嵌有彈頭一顆。另
於玻璃後方採得彈頭一個，而認共扣得彈頭四顆等旨（原判決正
本第十三頁倒數第三行至第十四頁第六行）。經核並無理由矛盾
之情形。陳祥鑫上訴意旨(六)認應僅有三顆彈頭云云，即有誤解，
自非上訴第三審之合法理由。依司法院釋字第四十三號解釋，刑
事判決之文字顯係誤寫，而不影響於全案情節與判決之本旨者，
得參照民事訴訟法第二百三十二條，由原審法院依聲請或本職權
以裁定更正。原判決事實認定案發時間為九十四年二月二十三日
，然其理由內雖說明：陳昌隆與被害人相約談判之時間為九十四
年二月三日下午談判云云（原判決正本第七頁第十七行），顯係
文字誤寫，並不影響判決本旨，依上揭說明，應屬得以裁定更正
之事項。從而原判決此項瑕疵，既於判決結論不生影響，揆諸刑
事訴訟法第三百八十條之旨，仍不得執為上訴第三審之適法理由
。陳祥鑫上訴意旨(五)執此指摘，仍非第三審上訴之合法理由。原
判決依憑調查所得之證據資料，詳敘其認定涂維禎槍擊被害人致
死，陳祥鑫與陳昌隆均為共同正犯之理由，經核於證據法則無違
，亦無適用法則不當之違背法令。至於原判決事實欄載稱係陳昌
隆對在旁之上訴人等喊叫：「把對方灌下去」。而其理由載以當
時喊說「把對方灌下去」者應係陳昌隆一方之人，文字之敘述不
無出入。然無論當時喊說「把對方灌下去」者係陳昌隆或陳昌隆
一方之其他人員，核與上訴人等應負本件共同殺人罪責並無影響
。是原判決此部分之瑕疵，亦不影響判決結果。陳祥鑫上訴意旨
(一)、(二)執此指摘，即非適法之第三審上訴理由。至上訴人等其他
上訴意旨，均係就不影響判決本旨之枝節事項，全憑己意，漫事
指摘，亦難謂已符合首揭法定之第三審上訴要件。綜上所論，應
認本件上訴人之上訴違背法律上之程式，予以駁回。
據上論結，應依刑事訴訟法第三百九十五條前段，判決如主文。
中    華    民    國  一○○  年    二    月  二十四  日
                      最高法院刑事第五庭
                          審判長法官  林  永  茂  
                                法官  蘇  振  堂  
                                法官  林  立  華  
                                法官  蔡  國  在  
                                法官  陳  春  秋  
本件正本證明與原本無異
                                      書  記  官  
中    華    民    國  一○○  年    三    月    二    日
                                                      K